【裁判字號】    99,上訴,415
【裁判日期】    990729
【裁判案由】    強盜等
【裁判全文】
臺灣高等法院臺南分院刑事判決         99年度上訴字第415號
上  訴  人
即  被  告  丁○○
選任辯護人
即扶助律師  王竑力  律師
上列上訴人因強盜等案件，不服臺灣臺南地方法院98年度訴字第
1095號中華民國99年3月12日第一審判決（起訴案號：臺灣臺南
地方法院檢察署98年度偵字第5583號），提起上訴，本院判決如
下：
    主  文
原判決關於丁○○犯加重準強盜部分及定應執行刑部分均撤銷。
丁○○犯準強盜罪，累犯，處有期徒刑伍年陸月。
    事  實
一、丁○○前因毒品危害防制條例案件，經臺灣高雄地方法院以
    93年度訴字第739號判決，判處有期徒刑10月、5月，應執行
    有期徒刑1年1月確定；又因竊盜案件，分別經該院以93年度
    易字第587號判決、93年度易字第459號判決，判處有期徒刑
    8月、2年確定，並經該院以93年度聲字第3354號裁定，就上
    開案件定應執行刑為有期徒刑3年7月確定，於民國95年10月
    17日假釋出監，嗣於96年10月1日假釋期滿執行完畢。
二、丁○○於97年1月7日8時許，在高雄市○○區○○路與自強
    路口，竊取甲○○所有車牌號碼4369-JN自小貨車1輛（此部
    分經原審判決後，因被告未提起上訴而確定）。旋於同日13
    時20分許，駕駛上開車輛搭載翁忠聖與黃建彰，3人共同基
    於意圖為自己不法所有之犯意聯絡（翁忠聖、黃建彰共同竊
    盜部分，另經臺灣高雄地方法院檢察署檢察官起訴，並已判
    刑確定），至高雄縣大樹鄉○○村○○路47號，竊取乙○○
    所有之鋼索1批（約2公噸，價值約新台幣8萬元），得手後
    將之搬運至前開小貨車時，為乙○○、丙○○發現而欲加以
    阻攔、逮捕。詎丁○○為防護所竊得贓物並脫免逮捕，竟另
    行起意，駕駛上開小貨車，衝撞丙○○所騎乘、停放在路上
    之車牌號碼ZEH-891輕機車，並逼向丙○○，而當場施以強
    暴行為，至丙○○難以抗拒，以此方式排除丙○○之阻攔並
    加速逃離現場，前開機車因之倒地致煞車手把、置物籃、左
    後照鏡毀損不堪使用，而生損害於丙○○，且丙○○於被迫
    跳開時，亦不慎受有左足挫傷之傷害。嗣經警據報於同日15
    時50分許，在高雄縣大樹鄉○○村○○路竹寮抽水站追捕3
    人，當場查獲翁忠聖，丁○○與黃建彰則乘隙逃逸。
三、案經丙○○訴由高雄縣政府警察局仁武分局移送臺灣高雄地
    方法院檢察署檢察官呈請臺灣高等法院檢察署檢察長令轉臺
    灣臺南地方法院檢察署檢察官偵查起訴。
    理  由
壹、證據能力部分：按被告以外之人於審判外之陳述，雖不符合
    刑事訴訟法規定傳聞證據得為證據之例外規定，而經當事人
    於審判程序同意作為證據，法院審酌該言詞陳述或書面陳述
    作成時之情況，認為適當者，亦得為證據。當事人、代理人
    或辯護人於法院調查證據時，知有刑事訴訟法第159條第1項
    不得為證據之情形，而未於言詞辯論終結前聲明異議者，視
    為有前項之同意，刑事訴訟法第159條之5亦有明文。本案公
    訴人所引用具傳聞性質之證據，業經被告及辯護人於本院準
    備程序時同意作為證據，且經本院於審理時提示辯護人、被
    告均表示無意見，迄於言詞辯論終結前亦未聲明異議，視為
    同意作為證據，本院審酌該等證據之取得過程並無瑕疵，與
    本案待證事實間復具有相當之關聯性，自得採為證據。
貳、實體認定部分
一、訊之被告丁○○對於與翁忠聖、黃建彰3人結夥竊取乙○○
    所有之鋼索乙事，坦承不諱，惟否認有加重準強盜及毀損之
    犯行，辯稱：(一)其當時駕車離開時，被害人丙○○已經站在
    路旁邊，被害人丙○○騎乘的機車是停在路旁邊，但跟被害
    人不同邊，其係駕駛貨車要離開時，不慎擦撞，不是故意衝
    撞機車或傷害被害人。(二)其行竊地點只有單一對外通路，另
    一方向為死路，路寬約3.16公尺，路兩側為貨櫃屋及排水溝
    渠，被害人丙○○將機車橫阻於路上，其竊後心虛，兼以載
    重2公噸，由下坡往上，須加速始能前進，加速之舉係為逃
    逸，非在衝撞被害人或毀損機車，且該路寬除1輛汽車通行
    外，尚有容身之處，被害人丙○○依主觀情形，可輕易迴避
    ，不會受直接傷害，自不能謂其駕車逃逸之行為係屬強暴行
    為云云。然查：
  (一)被告對於其竊取甲○○所有車牌號碼4369-JN號自小貨車後
    ，以該車搭載翁忠聖、黃建彰至高雄縣大樹鄉○○村○○路
    47號，共同竊取乙○○所有鋼索部分之自白，核與證人即被
    害人甲○○於警詢中之供述、證人即被害人陳乙○○與丙○○之證述、證人即共同被告黃建彰與翁忠聖於偵查中之證述
    之證述相符，復有車籍查詢基本資料、扣押書、贓物認領保
    管單等在卷可稽，足認被告上開自白與事實相符，堪以採信
    。
  (二)被告雖坦承其駕車逃逸之行為致丙○○之機車受有毀壞，然
    否認有開車衝撞告訴人丙○○及毀損前開機車之故意，惟：
    1.證人即被害人丙○○於原審審理時證稱：乙○○有大聲跟
      被告叫喊，被告不聽，我就過去現場，我用摩托車擋住去
      路，人走過去前面，被告開車衝上來。他們開車衝上來，
      我就跳開了。他們已經把整捆的鋼索搬在車上準備要走了
      ，車子要衝上來時，那條道路很窄，我人走在左邊，他的
      車子不停下來，我人一定要跳開。我不在摩托車上，我把
      摩托車放好後，準備要走那條小路下去，他們開車衝上來
      ，我就跳開。他們沒有轉彎直直開上來，我跳開時，腳有
      扭傷，是為了閃避車輛，跳開時腳才受傷。我把摩托車橫
      放在路上，我想這樣他們就沒有辦法離開，我就走下去，
      他們就開車衝上來，我跳開時，摩托車前輪因被撞而倒下
      ，致煞車手把、籃子及左後照鏡毀損。他們沒有把車子停
      下來，我就馬上跳開，不然會被撞到等語（原審卷第111-
      115頁）。而證人乙○○於原審審理時亦證稱：我是在家
      裡看到他們在對面搬鋼索，我先下去問被告是誰叫他來的
      、是什麼公司。我哥哥沒有叫工人去那邊工作，我就去叫
      我叔叔（丙○○），我叔叔騎摩托車去就擋在路中間。他
      到現場時，我也在現場，有看到案發經過。他把車子停放
      在馬路上面，因為路不平，被告車子要開過去，如果要閃
      開我叔叔的車子，一定會翻車，道路很小條。我叔叔要走
      下坡去，他們的貨車停在大樹下，我叔叔把摩托車停好要
      下去，他們就馬上開車上來，當時我叔叔大概距離被告有
      20至30公尺，車子很快就衝上來，我叔叔沒有走在很中間
      ，但如果不跳開，他站的位置車子會直接撞到他，車子通
      過時有擦撞到機車，致機車倒地，事後我叔叔有去修機車
      。以現場的坡度，車子一定要加速才爬的上來，路面的寬
      度2台車不可以互相閃避。被告的車子就從路的缺口衝過
      去，我叔叔當時沒有走在路中間，走旁邊一點，也沒有很
      旁邊。他如果不跳開，車子行進的方向會撞到他，但是對
      方如果閃避，一定會翻車，因為那邊道路不平等語（原審
      卷第116-119頁）。觀諸證人丙○○、乙○○前開證述內
      容，關於被告於竊得被害人乙○○所有之鋼索後欲離去之
      際，遭被害人丙○○以機車擋路，並步行趨向小貨車欲攔
      阻被告離去時，被告竟駕車自下坡處往上衝，見被害人丙○○在該路上並以其機車攔阻卻未停車，仍駕車逼向被害
      人丙○○並撞擊該機車，致使丙○○不得不跳開閃避，腳
      部因而不慎扭傷，機車亦因之受有損壞，被告乃快速駕車
      離去等情節均相符。且原審至現場勘驗結果，該道路僅3.
      16公尺，被害人丙○○所有之機車長1.68公尺，橫阻於路
      上，僅剩1. 5公尺不到，而被告所駕駛之小貨車車寬1.69
      公尺，有勘驗筆錄及該貨車之規格表在卷可憑（原審卷第
      67、78-80頁），而路旁一側為大排水溝，依證人乙○○
      所述，案發當時該路地面不平，若被告閃躲前開機車或丙○○而強行通過，將會有翻車的可能，此亦為被告所不爭
      執，是被告所駕駛之車輛自僅能行駛通過丙○○及前開機
      車停放之路上，然該車之寬度又較丙○○以機車橫阻後之
      路幅為寬，則被告想要在不撞及被害人或被害人機車的情
      形下駕車離去，自無可能，足見被告在竊盜行為遭被害人
      發現後，確有基於防護贓物且脫免逮捕之故意，於駕車離
      去之際，在狹窄不容會車的小路上，見被害人丙○○以停
      放機車阻擋並走向被告企圖攔阻之時，駕車故意衝上斜坡
      致毀壞該機車，並逼被害人丙○○跳離路上，顯見其有以
      此方式排除困境之故意，是被告辯稱其未有施強暴行為及
      毀損機車之故意云云，尚難憑採。
    2.被告固辯稱：其駕車離去之際，被害人係站在機車對面，
      並沒有走在路中間，其不是故意要衝撞被害人丙○○及機
      車云云，並援引共同被告黃建彰於偵訊中之供述為證。然
      共同被告黃建彰、翁宗聖係與被告共同前去竊取被害人乙○○所有之鋼索，且被告駕車衝撞被害人丙○○欲逃逸時
      ，黃建彰、翁宗聖亦同在車內，故其等為自身利益之故，
      供述難免有偏頗之虞；且證人黃建彰、翁宗聖雖證稱被告
      駕車逃逸時只有看到機車，沒有看到人云云，然此節不僅
      與被害人丙○○、乙○○前開證述之情節不符，亦與被告
      之辯解有違，且被害人丙○○確為避免遭被告駕車撞及而
      跳開，因之不慎扭傷腳部，有宏彰診所出具之診斷證明書
      在卷可佐（警卷第113頁），而被害人丙○○若非處在被
      告駕車逃離之路上，因被告之衝撞行為而有跳開之必要，
      其腳部又怎會受有傷害？是綜觀前開證據調查之結果，自
      以被害人丙○○、乙○○之證述較為可採，證人黃建彰、
      翁宗聖之證詞尚難採為有利於被告之證據。
    3.又按擬制為強盜行為之準強盜罪構成要件行為，雖未如刑
      法第328條強盜罪之規定，將實施強暴、脅迫所導致被害
      人或第三人不能抗拒之要件予以明文規定，惟必於竊盜或
      搶奪之際，當場實施之強暴、脅迫行為，已達使人難以抗
      拒之程度，其行為之客觀不法，方與強盜行為之客觀不法
      相當，而得與強盜罪同其法定刑（司法院釋字第630號解
      釋文、解釋理由書參照）。是以，行為人為防護贓物、脫
      免逮捕或湮滅罪證而當場對被害人或第3人施加不法腕力
      或為惡害之通知，其行為之客觀不法是否與強盜行為之客
      觀不法相當而得以刑法第329條之準強盜罪論擬，端視行
      為人之行為強度是否已達於使被害人或第3人難以抗拒之
      程度而定。換言之，若行為人所施加之不法腕力或惡害之
      通知，已達於使被害人或第3人難以抗拒之程度，於評價
      上，應認為屬於刑法第329條構成要件所示之「強暴」、
      「脅迫」行為。而以汽車高速衝撞行人，將會對行人造成
      嚴重傷害，此乃眾所周知之事實，則駕車衝撞人自屬強暴
      之行為無疑。本案被告駕車衝向被害人丙○○之舉，被害
      人若不閃避，將可能受車撞及成傷，且參諸一般人於遭人
      開車逼迫之際，懍於車輛動能瞬間即可取人性命之威力，
      為保護自己性命安全，自難期待被害人於手無寸鐵之情形
      下能有何積極之反抗，即若被害人不閃避，將會直接被撞
      上，被害人除放棄攔阻之行為並跳開閃避外，自無他法，
      是被告之駕車衝撞逼向被害人丙○○之行為，自已壓制被
      害人丙○○意思決定之自由，迫使被害人丙○○不得不放
      棄攔阻之行為，而屬對被害人丙○○施加強暴行為，且已
      達難以抗拒之程度，而非僅係虛張聲勢，況被害人丙○○
      確實為避免遭被告駕車撞及而跳開，已如前述，是足認被
      告於竊取鋼索得手後，為防護贓物、脫免逮捕，而當場施
      強暴行為，致使丙○○難以抗拒甚明。被告上開所辯，顯
      係事後避重就輕之詞，無足採取。本案事證明確，被告犯
      行洵堪認定。
二、論罪：
  (一)核被告所為，係犯刑法第329條之準強盜罪及刑法第354條之
    毀損罪，而準強盜罪部分應依刑法第328條第1項之刑處斷。
    而被告犯竊盜罪後，為防護贓物、脫免逮捕而駕車逃逸之強
    暴行為，亦毀損告訴人丙○○前開機車之煞車手把、車籃及
    左後照鏡，然其所為僅有「竊盜後為防護贓物、脫免逮捕而
    駕車逃逸」之1個行為（準強盜罪為單純一罪，包含竊盜及
    為防護贓物或脫免逮捕或湮滅證據而當場施強暴脅迫之數舉
    動而成為一個犯罪行為），惟同時觸犯準強盜罪及毀損罪2
    罪名，自應論以想像競合犯，而依刑法第55條之規定，從一
    重之準強盜罪處斷。另本案檢察官已起訴前開毀損之事實，
    原審雖未於事實、理由中敘明其審理之結果，惟被告既已就
    準強盜罪部分提起上訴，因本院認前開準強盜罪與毀損罪係
    屬裁判上一罪之關係，自得就毀損罪部分依法併予審理，附
    此敘明。
  (二)至檢察官雖認被告前開行為係涉犯刑法第330條之加重強盜
    罪，惟檢察官之起訴事實既係載明被告所為準強盜罪部分係
    其另行起意，單獨為之，其他共同竊盜之人即翁忠聖、黃建
    彰並未參與，則被告所為自不具有刑法第321條第1項第4款
    之情形（最高法院77年度台上字第802號判決要旨參照）；
    且依本院調查證據之結果，亦無積極證據足以證明翁宗聖、
    黃建彰就此部分與被告有犯意之聯絡，是檢察官認被告所為
    係犯刑法第330條之罪，尚有誤會，惟其基本社會事實相同
    ，本院自得變更起訴法院逕予審理，亦附敘明。
  (三)又被告有如犯罪事實欄所載科刑及執行完畢之前科紀錄，有
    卷附臺灣高等法院被告全國前案紀錄表可稽，被告於5年以
    內再故意犯本案有期徒刑以上之罪，為累犯，爰依法加重其
    刑。
三、原審就被告前開所為，認事證明確，予以論罪科刑，固非無
    見。然：(一)本案並無積極證據足以證明被告與竊盜共犯翁忠
    聖、黃建彰就準強盜罪部分有犯意聯絡，是被告所為，顯與
    刑法第330條之規定不符，原判決認定被告之行為係構成加
    重準強盜罪，尚有未洽。(二)被告駕車逃逸時亦毀損告訴人丙○○前開機車之煞車手把、車籃及左後照鏡，業經檢察官提
    起公訴，而告訴人丙○○於原審時雖表明「不追究那些」，
    惟並未撤回告訴，原判決卻漏未判決，亦未說明未予判決之
    理由，亦有未妥。被告上訴意旨，爭執其所為並非「結夥3
    人」犯準強盜罪部分，為有理由；且原判決亦有上開未洽之
    處，自應由本院將原判決關於此部分及定應執行刑部分均予
    撤銷。爰審酌被告正值壯年，不思循正途賺取所需，竟因沾
    染毒品惡習，欲以行竊變現換取所需，而於遭被害人丙○○
    發現其犯行後，又為防護贓物及脫免逮捕，駕車衝撞被害人
    丙○○及前開機車，犯後否認犯行，顯見其法治概念薄弱，
    惟被害人於原審已當庭表明願意原諒被告等一切情狀，量處
    被告如主文第2項所示之刑，以示懲儆。而原判決此部分既
    經撤銷，則就被告所定執行刑，應併予撤銷，附此敘明。
據上論結，應依刑事訴訟法第369條第1項前段、第364條、第299
條第1項前段、第300條，刑法第329條、第328條第1項、第354條
、第55條、第47條第1項，判決如主文。
本案經檢察官張太龍到庭執行職務。
中    華    民    國    99    年    7     月    29    日
                  刑事第二庭    審判長法  官  洪碧雀
                                      法  官  陳春長
                                      法  官  陳欽賢
以上正本證明與原本無異。
如不服本判決應於收受送達後10日內向本院提出上訴書狀，其未
敘述上訴理由者，並得於提起上訴後10日內向本院補提理由書（
均須按他造當事人之人數附繕本）「切勿逕送上級法院」。
                                      書記官  魏芝雯
中    華    民    國    99    年    7     月    29    日
附錄本案論罪科刑法條：
中華民國刑法第329條（準強盜罪）
竊盜或搶奪，因防護贓物、脫免逮捕或湮滅罪證，而當場施以強
暴脅迫者，以強盜論。

司法院資訊處製作；財團法人民間司法改革基金會備份。
